臺灣板橋地方法院民事判決　　　　　　　95年度簡上字第88號
上　訴　人　丙○○
被上 訴 人　己○○
　　　　　　庚○○
　　　　　　乙○○
　　　　　　甲○○
兼上列4人共同
訴訟代理人　戊○○　　住台北縣永和市○○路57巷5弄2號
上列當事人間請求給付票款事件，上訴人對於中華民國95年2 月
27日本院板橋簡易庭94年度板簡字第1429號第一審判決提起上訴
，經本院於96年1 月10日言詞辯論終結，判決如下：
    主  文
上訴駁回。
第二審訴訟費用由上訴人負擔。
    事實及理由
一、程序方面：
    按民事訴訟法第447 條規定「當事人不得提出新攻擊或防禦
    方法。但有下列情形之一者，不在此限：三對於在第一審已
    提出之攻擊或防禦方法為補充者。」，上開規定依同法第43
    6 條之1 第3 項規定，於對於簡易程序之第一審裁判上訴時
    並準用之。查本件上訴人因於原審即已主張票號TH0000000
    、發票日民國93年7 月17日、發票人陳梅桂、票面金額新台
    幣（下同）350,000 元、未載到期日之本票1 紙（下稱系爭
    本票）為被上訴人之母即被繼承人陳梅桂所簽發，並聲請為
    筆跡鑑定，但因上訴人所提供之參考資料不足，以致鑑定機
    關回覆無從鑑定。因此，上訴人雖於提起本件上訴後，另補
    充提供被繼承人陳梅桂之簽名資料，再聲請本院為筆跡鑑定
    及訊問證人丁○○，核其所為，應僅是作為補充其於原審即
    主張系爭本票為被繼承人陳梅桂所簽發之主張，並非新提出
    攻擊防禦方法，，揆之前揭說明，應予准許，合先敘明。
二、上訴人主張：(一)緣上訴人持有被繼承人陳梅桂所簽發之系爭
    本票1 紙，屢經提示但始終未獲兌現。嗣被繼承人陳梅桂於
    94年2 月7 日過世，被上訴人分為其繼承人，而當時被繼承
    人在上訴人所經營之勤贊企業有限公司任職，上訴人乃幫其
    辦理申領死亡給付及傷病給付，經勞保局於94年3 月9 日核
    撥給付共1,064,325 元，由被上訴人等人以繼承人身分具名
    領取。是被上訴人已依法繼承被繼承人陳梅桂之權利義務。
    (二)孰料被上訴人戊○○竟於94年3 月7 日上訴人以永和郵局
    第73號存證信函向其請求依繼承法則履行債務時，竟否認債
    務拒絕履行。更於領取被繼承人陳梅桂之死亡給付及傷病給
    付後，於94年3 月31日為拋棄繼承之通知，並向本院聲請拋
    棄繼承，經本院准予備查在案。惟被告戊○○上揭所為拋棄
    繼承，既係在已繼承行使權利後所為，依最高法院52年度台
    上字第451 號判例意旨，縱經本院准予備查亦不生拋棄之效
    力。故上訴人自仍得依繼承法則及票據之法律關係，請求被
    告應連帶給付票款及利息。(三)又民法第184 條第1 項、第2
    項規定，係屬侵權損害賠償請求權之態樣。本件被告戊○○
    先領取被繼承人1, 064,325元之勞保死亡給付及傷病給付，
    再向本院聲請拋棄繼承免除義務，致被繼承人名下無任何財
    產可供上訴人之債權獲償，顯亦符合故意以背於善良風俗之
    方法，加損害於他人之情形，則原告自亦得本於競合之侵權
    行為損害賠償請求權，請求被告等應連帶給付系爭本票債務
    及利息等語（上訴人於原審聲明：被上訴人應連帶給付上訴
    人350,000 元，及自起訴狀繕本送達翌日即94年5 月25日起
    至清償日止，按年利率百分之6 計算之利息；並陳明願供擔
    保，請准宣告假執行。原審為上訴人敗訴之判決，上訴人聲
    明不服提起上訴。）。併為上訴聲明：(一)原判決廢棄。(二)被
    上訴人應連帶給付上訴人350,000 元，及自起訴狀繕本送達
    翌日即95年5 月25日起至清償日止，按年利率百分之6 計算
    之利息。
三、被上訴人均辯稱：系爭本票並非被繼承人陳梅桂所簽發，亦
    無法確認為被繼承人陳梅桂所簽發，上訴人既無法證明係被
    繼承人陳梅桂所簽發，即應駁回其請求等語。併為答辯聲明
    ：駁回上訴。
四、上訴人前揭主張之事實，固據提出本票、勞工保險局現金給
    付通知表、上訴人94年3 月7 日寄予被上訴人戊○○之存證
    信函、被上訴人戊○○之繼承權拋棄通知書、本院94年4 月
    14日函等影本各乙件為證，惟被上訴人則均辯以：系爭本票
    並非被繼承人陳梅桂所簽發，上訴人所言並無證據可供證明
    ，自不能強令被上訴人負責等語。經查：
  (一)按所謂票據為無因證券，係僅就票據作成前之債務關係，無
    庸證明其原因而已。至該票據本身是否真實，即是否為發票
    人所作成，仍應由票據債權人負證明之責，此觀民事訴訟法
    第277 條規定之法理至明，故本票本身是否真實，即是否為
    發票人所作成，自仍應由執票人負證明之責（最高法院50年
    台上字第1659號判例意旨可供參照）。次按，私文書經本人
    或其代理人簽名、蓋章或按指印或有法院或公證人之認證者
    ，推定為真正，民事訴訟法第358 條第1 項固定有明文，惟
    上開推定私文書為真正之規定，須其簽名、蓋章或捺指印係
    其本人或其代理人為之，於當事人間已無爭執或經舉證人證
    明者，始得適用，亦有最高法院28年上字第10號判例意旨參
    照。本件上訴人主張系爭本票為被繼承人陳梅桂所簽發，被
    上訴人依據繼承法則，自應連帶給付票款及利息云云，既被
    上訴人所否認，並辯稱：系爭本票上關於發票人「陳梅桂」
    之簽名並非被繼承人陳梅桂所為等語，則依上說明，上訴人
    自應先就系爭本票確為被繼承人陳梅桂所簽發，其上之簽名
    係為真正負舉證之責任。查上訴人雖先後提出被繼承人陳梅
    桂於臺灣中小企業銀行開立活期儲蓄存款帳戶時之印鑑卡、
    向國泰世華商業銀行申請信用卡之申請書、向萬泰商業銀行
    申請小額循環信用貸款之契約書及GEORGE&MARY 卡領用申請
    書暨卡約定書為據，聲請本院為筆跡鑑定，且被上訴人對於
    上開3 家行庫所提供之資料，亦不否認其上筆跡為被繼承人
    陳梅桂所簽（詳如本院卷第43頁、第82頁所載），然經本院
    及原審先後共3 次檢附上開資料連同系爭本票原本，送請內
    政部警政署刑事警察局、憲兵司令部刑事鑑識中心就系爭本
    票上關於發票人「陳梅桂」之簽名是否與上開資料上為被上
    訴人不否認之「陳梅桂」筆跡為鑑定，判斷是否相符時，均
    經上開鑑定單位以依現有資料尚無法析鑑，請再蒐集被繼承
    人陳梅桂所簽之無爭議筆跡多件，再彙送憑辦為由，予以退
    回等情，有內政部警政署刑事警察局94年10月14日刑鑑字第
    0940154126號函、憲兵司令部刑事鑑識中心95年1 月4 日安
    鑑字第0950000026號函暨其附件、內政部警政署刑事警察局
    95年9 月27日刑鑑字第0950140555號函各1 份在卷可參（見
    原審卷第75頁、第86頁起），而上訴人復陳稱除已提出之資
    料外，無法再提供關於被繼承人陳梅桂之筆跡資料多件供參
    （見本院卷第109 頁、第114 頁），是本院因認無再送鑑定
    之必要。另經本院以肉眼相互觀察結果，亦無法確認系爭本
    票確係被繼承人陳梅桂所簽發，則上訴人顯然尚未能就系爭
    本票確係被繼承人陳梅桂所簽發乙節負舉證之責任。揆之前
    揭說明及判例意旨，自難認原告主張被繼承人陳梅桂為系爭
    本票之發票人，被上訴人應連帶負責云云為可採。
  (二)第按因故意或過失，不法侵害他人之權利者，負損害賠償責
    任。故意以背於善良風俗之方法，加損害於他人者亦同，民
    法第184 條第1 項固有明文。惟民事訴訟如係由原告主張權
    利者，應先由原告負舉證之責，若原告先不能舉證，以證實
    自己主張之事實為真實，則被告就其抗辯事實即令不能舉證
    ，或其所舉證據尚有疵累，亦應駁回原告之請求，亦有最高
    法院17年上字第917 號判例意旨可資參照。又主張法律關係
    存在之當事人，須就該法律關係發生所須具備之特別要件，
    負舉證責任。本件上訴人係以被上訴人先領取被繼承人陳梅
    桂之勞保死亡給付及傷病給付後，再向本院聲請拋棄繼承免
    除義務，致使被繼承人陳梅桂名下無任何財產可供上訴人之
    債權獲償，顯係以背於善良風俗方法不法侵害上訴人之債權
    為由，提起請求侵權行為損害賠償之訴，依上說明，自須先
    就其主張之債權存在之事實，負舉證之責任，如不能證明有
    此項債權存在時，即不發生侵權行為之問題，自無損害賠償
    請求權之可言。查上訴人主張系爭本票係被繼承人陳梅桂所
    簽發乙節，承前所述，已不足採，上訴人復未能舉證證明其
    對被繼承人陳梅桂尚有何其他債權存在，依上說明，已難認
    上訴人有何損害賠償請求權可言。更何況，參照最高法院52
    年台上字第451 號判例意旨：「上訴人等既已承受被繼承人
    之遺產取得權利在前，乃復表示拋棄繼承免除義務於後，自
    與我民法所定繼承原則，為包括的承受被繼承人財產上之一
    切權利義務本質不合，倘許繼承人於繼承開始時承認繼承，
    已為權利之行使，嗣後又准其拋棄繼承，為義務之免除，則
    不特有礙被繼承人之債權人之利益，且使權利狀態有不確定
    之虞，自非法所許可。」，被上訴人既已先就屬被繼承人遺
    產之傷病給付取得權利在前，有勞工保險局現金給付通知表
    、該局94年7 月8 日保給命字第09410146420 號函暨其附件
    各1 份在卷可按（見原審卷第11頁、第43頁起），則其後所
    為之拋棄繼承（見原審卷第13頁），自非法之所許，不生拋
    棄繼承效力，顯亦難認有何故意以背於善良風俗方法加損害
    於他人之可謂。是上訴人主張亦得本於競合之侵權行為損害
    賠償請求權，請求被上訴人連帶給付系爭本票債務及利息云
    云，亦屬不足採。
五、綜上所述，本件上訴人主張系爭本票係被繼承人陳梅桂所簽
    發云云為不足採，被上訴人抗辯尚屬可信。是則上訴主張被
    上訴人應依據繼承法則連帶負責云云，自屬無據。又上訴人
    雖復另主張被上訴人有故意以背於善良風俗之方法加損害於
    伊之情形云云，因上訴人迄未舉證證明之，已如前述，自亦
    不足為採。從而，上訴人主張本於票據、繼承之法律關係及
    侵權行為損害賠償，訴請被上訴人連帶給付均為無理由，不
    應准許。其假執行之聲請亦失所附麗，應併予駁回。原審為
    上訴人敗訴之判決，及駁回其假執行之聲請，理由雖有所不
    同，但結果並無不合。上訴意旨指摘原判決不當，求予廢棄
    改判，為無理由，應予駁回。
六、上訴人雖亦提供日期為77年5 月29日之收據1 紙為據，聲請
    本院一併送鑑定云云，然該收據上有關收款人「陳」之簽名
    ，業經被上訴人否認為被繼承人陳梅桂所簽（見本院卷第43
    頁），且依上訴人所舉證人丁○○之證詞：收據上面收款人
    下方有一「陳」字，伊不知道是何人所簽，伊簽名時上面都
    已經寫好了，伊是最後一個簽的等語（見本院卷第65頁），
    亦不足認定該收據上收款人「陳」之簽名確係被繼承人陳梅
    桂所為，是本院因認並無就上開收據一併送鑑定之必要，此
    亦經上訴人同意在卷（見本院卷第66頁），附此敘明。
七、據上論結，本件上訴為無理由，依民事訴訟法第436 條之1
    第3 項、第449 條第2 項、第1 項、第78條，判決如主文。
中　　華　　民　　國　　96　　年　　1 　　月　　24　　日
                  民事第一庭    審判長法　官　李世貴
                                      法　官　許瑞東
                                      法　官　黃若美
以上正本證明與原本無異
本件不得上訴
中　　華　　民　　國　　96　　年　　1 　　月　　24　　日
                                      書記官　傅明華
